---
title: "Introducción a la Programación con R - Tidyverse"
subtitle: "Sesión 3: Transformación de Datos"
author: "<a href='https://paulefrensa.rbind.io' style='color:#28a87d;font-weight:600;'>Paul Efren Santos Andrade</a>&ensp;//&ensp;Febrero 2026"
format:
  revealjs:
    theme: slides.scss
    footer: '[Paul Efren Santos Andrade](https://paulefrensa.rbind.io) // Introducción a R - Tidyverse'
    transition: fade
    progress: true
    multiplex: false
    preview-links: true
    scrollable: false
    hide-inactive-cursor: true
    highlight-style: printing
    pause: true
    slide-number: true
editor: source
knitr:
  opts_chunk:
    dev: "ragg_png"
    retina: 3
    dpi: 200
execute:
  freeze: auto
  cache: true
  echo: true
  fig-width: 10
  fig-height: 6
  fig-align: center
---

# Introducción a dplyr {background-color="#2C3E50"}

## ¿Qué es dplyr?

::: incremental
- Paquete de tidyverse para la **manipulación de datos**
- Proporciona verbos (funciones) para operaciones comunes
- Diseñado para ser intuitivo y consistente
- Funciona con tibbles, data frames y sf (Simple Features)
:::

## Los verbos de dplyr {.smaller}

| Verbo | Acción |
|-------|--------|
| `filter()` | Selecciona filas según condiciones |
| `arrange()` | Ordena filas |
| `distinct()` | Encuentra filas únicas |
| `mutate()` | Crea o modifica columnas |
| `select()` | Selecciona columnas |
| `summarise()` | Resume datos (colapsa filas) |
| `group_by()` | Agrupa datos para operaciones |

## Estructura común {.smaller}

Todos los verbos de dplyr funcionan de manera similar:

::: incremental
1. **Primer argumento**: un data frame
2. **Argumentos siguientes**: qué hacer con el data frame
3. **Nombres de variables**: sin comillas
4. **Resultado**: un nuevo data frame (no modifica el original)
:::

. . .

```r
# Estructura general
verbo(datos, operacion)
```

## Cargar paquetes

```{r}

library(tidyverse)
library(readxl)
library(janitor)
# Cargar datos de áreas naturales
planes <- read_excel("data/catalogo_planes.xlsx") |> 
  clean_names()
```

# Operaciones con filas {background-color="#2C3E50"}

## `filter()` - Filtrar filas

Selecciona filas que cumplen una o más condiciones:

```{r}
# Planes Urbanos
filter(planes,
       departamento == "TUMBES")
```

## `filter()` - Filtrar filas

```{r}
library(sf)
distrito <- read_sf("data/DISTRITO.gpkg")

distrito |> 
  filter( ccdd %in% c("08", # Cusco 
                      "04") # Arequipa
          )


```


## Operadores de comparación {.smaller}

| Operador | Significado |
|----------|-------------|
| `>` | mayor que |
| `>=` | mayor o igual que |
| `<` | menor que |
| `<=` | menor o igual que |
| `==` | igual a |
| `!=` | diferente de |

::: callout-warning
## ¡Cuidado!
Usa `==` para comparar, no `=`
:::

## Operadores lógicos {.smaller}

Combinar múltiples condiciones:

| Operador | Significado |
|----------|-------------|
| `&` | Y (ambas condiciones verdaderas) |
| `|` | O (al menos una condición verdadera) |
| `!` | NO (negación) |


## Operador `%in%` {.smaller}

Para comparar con múltiples valores:

```{r}
# Áreas en varios departamentos (forma larga)
departamentos |> 
filter(ccdd == "08" | # CUSCO
       ccdd == "05" | # AYACUCHO
       ccdd == "04")  # AREQUIPA
```

. . .

```{r}
# Forma más elegante con %in%
departamentos |> 
filter( ccdd %in% c("08", "05", "04"))
```

## Valores faltantes (NA)

```{r}
indicadores_anta <- read_csv("data/reporte_centro_poblado_ANTA.csv") |> 
  clean_names()
# is.na() identifica valores faltantes
indicadores_anta |> 
filter(is.na(percent))
```

. . .

```{r}
# !is.na() identifica valores NO faltantes
indicadores_anta |> 
filter(!is.na(percent))
```

::: callout-tip
## Recuerda
`NA` representa la ausencia de un valor. No uses `== NA`, usa `is.na()`
:::

## `arrange()` - Ordenar filas

Ordena filas según una o más columnas:

```{r}
# Ordenar por población (de menor a mayor)
# ?population
population |> 
arrange(population)
```

. . .

```{r}
# Ordenar de mayor a menor con desc()
population |> 
arrange(desc(population))
```

## Ordenar por múltiples columnas

```{r}
library(gapminder)
# Primero por expectativa de vida, luego por poblacion
gapminder |> 
arrange(lifeExp, 
        desc(pop))
```

::: callout-note
Los valores `NA` siempre se colocan al final, sin importar si usas `desc()` o no
:::

## `distinct()` - Filas únicas

Encuentra filas únicas (elimina duplicados):

```{r}
# Categorías únicas de áreas naturales
departamentos |> 
distinct(nombdep)
```


## `distinct()` vs `count()` {.smaller}

```{r}
# distinct() muestra valores únicos
planes |> 
distinct(estado)
```

. . .

```{r}
# count() cuenta las ocurrencias
planes |> 
  count(estado)
```

. . .

```{r}
# Ordenar por frecuencia
planes |> 
count(estado, sort = TRUE)
```

# Operaciones con columnas {background-color="#2C3E50"}

## `mutate()` - Crear/modificar columnas

Crea nuevas columnas o modifica existentes:

```{r}
# Convertir superficie de hectáreas a km²
departamentos |> 
mutate( superficie_m2 = st_area(departamentos))
```

. . .

```{r}
#| echo: true
#| eval: false
# Crear múltiples columnas
pob_peru <- read_csv("data/poblacion_peru.csv") |> 
  clean_names()
pob_peru |> 
   mutate(
    total = hombres + mujeres,
    pct_hombres = (hombres / total) * 100,
    pct_mujeres = (mujeres / total) * 100
  )
```

## Operaciones con `mutate()` {.smaller}

Puedes usar operadores aritméticos:

```{r}
pob_peru |> 
  mutate(
    # Operaciones aritméticas
   pob_total = hombres + mujeres,
    # Operaciones lógicas
    sexo_dominante = if_else(
      mujeres > hombres,
      "Mayoría Mujeres", 
      "Mayoría Hombres"
    )
  )
```

## Opciones de `mutate()` {.smaller}

::: incremental
- `.before` - colocar nuevas columnas antes de otra columna
- `.after` - colocar nuevas columnas después de otra columna
- `.keep` - qué columnas mantener
:::

. . .

```{r}
# Colocar nueva columna al inicio
pob_peru |> 
mutate(
  pob_total = hombres + mujeres,
  .before = 1
)
```

. . .

```{r}
# Mantener solo columnas nuevas
pob_peru |> 
    mutate(
        pob_total = hombres + mujeres,
        .keep  = "none"
    )
```

## `select()` - Seleccionar columnas

Selecciona columnas por nombre:

```{r}
# Seleccionar columnas específicas
departamentos |> 
  select(ccdd, nombdep)
```

. . .

```{r}
# Seleccionar rango de columnas
distrito |> 
select(ccdd:ccdi)
```

. . .

```{r}
# Excluir columnas con -
departamentos |> 
  select(-nombdep)
```

## Funciones auxiliares de `select()` {.smaller}

| Función | Uso |
|---------|-----|
| `starts_with("abc")` | Columnas que empiezan con "abc" |
| `ends_with("xyz")` | Columnas que terminan con "xyz" |
| `contains("ijk")` | Columnas que contienen "ijk" |
| `num_range("x", 1:3)` | Columnas x1, x2, x3 |
| `everything()` | Todas las columnas |
| `where(is.numeric)` | Columnas que cumplen una condición |

## Ejemplos de funciones auxiliares

```{r}
# Columnas que empiezan con "superficie"
departamentos |> 
select( starts_with("cc"))
```

. . .

```{r}
# Columnas numéricas
gapminder |> 
select( where(is.numeric))
```

. . .

```{r}
# Reorganizar: nombre primero, luego todo lo demás
departamentos |> 
select(nombdep, everything())
```

## `rename()` - Renombrar columnas

```{r}
# Sintaxis: nuevo_nombre = nombre_antiguo
departamentos |> 
rename(
  departamento = nombdep,
  cod_dep = ccdd
)
```

::: callout-tip
## Atajo
También puedes renombrar con `select()`:
```r
departamentos |> 
select( departamento = nombdep,
  cod_dep = ccdd)
```
:::

## `relocate()` - Reordenar columnas

Cambia la posición de columnas:

```r
# Mover columna al inicio
departamentos |> 
relocate(nombdep)
```

. . .

```r
# Mover después de otra columna
departamentos |> 
relocate(ccdd, .after = nombdep)
```

. . .

```r
# Mover antes de otra columna
departamentos |> 
relocate(fuente, .before = geometry)
```

# El operador pipe {background-color="#2C3E50"}

## El pipe `|>` {.smaller}

El **pipe** (tubería) te permite encadenar operaciones:

::: incremental
- Lee el código de izquierda a derecha
- Pasa el resultado de una función a la siguiente
- Hace el código más legible
- Atajo de teclado: **Ctrl + Shift + M** (Windows) o **Cmd + Shift + M** (Mac)
:::

## Sin pipe vs con pipe {.smaller}

**Sin pipe** (anidado y difícil de leer):

```r
arrange(
  filter(
    select(distrito, nombdist, ccdd, ccdi),
    ccdd == "08"
  ),
  desc(as.numeric(ccdi))
)
```

. . .

**Con pipe** (fluido y claro):

```r
distrito |>
  select(nombdist, ccdd, ccdi) |>
  filter(ccdd == "08") |>
  arrange(desc(as.numeric(ccdi)))
```

## Ventajas del pipe {.smaller}

::: incremental
1. **Legibilidad**: Se lee como una receta paso a paso
2. **Menos objetos intermedios**: No necesitas guardar resultados temporales
3. **Fácil modificar**: Agregar o quitar pasos es simple
4. **Debugging más fácil**: Puedes ejecutar el código línea por línea
:::

. . .

::: callout-note
## Dos tipos de pipe
- `|>` - pipe nativo de R (desde R 4.1)
- `%>%` - pipe de magrittr (del tidyverse)

Ambos funcionan igual en la mayoría de casos. Usaremos `|>` en este curso.
:::

## Ejemplo completo con pipe

```r
departamentos |>
  mutate(
    area_km2 = as.numeric(st_area(geom)) / 1e6  # Convertir m² a km²
  ) |>
  arrange(desc(area_km2)) |>
  select(nombdep, area_km2)
```

# Operaciones agrupadas {background-color="#2C3E50"}

## `group_by()` - Agrupar datos

Agrupa filas para aplicar operaciones por grupo:

```r
planes |>
  group_by(departamento)
```

::: callout-note
`group_by()` no cambia los datos visualmente, pero afecta cómo funcionan otros verbos
:::

## `summarise()` - Resumir datos {.smaller}

Colapsa filas en resúmenes estadísticos:

```{r}
planes |>
  group_by(departamento) |>
  summarise(
    n_planes = n(),
    n_tipos = n_distinct(tipo_de_plan)
  )
```

::: incremental
- `n()` cuenta el número de filas en cada grupo
- `n_distinct()` cuenta el número de casos unicos dentro de un grupo
- Puedes usar cualquier función de resumen: `mean()`, `median()`, `sd()`, `min()`, `max()`, `sum()`
- `na.rm = TRUE` ignora valores faltantes
:::

## Múltiples resúmenes

```r
planes |>
  group_by(departamento) |>
  summarise(
    # Conteos
    total_planes        = n(),
    total_aprobados     = sum(estado == "Aprobado",    na.rm = TRUE),
    total_terminados    = sum(estado == "Terminado",   na.rm = TRUE),
    total_en_proceso    = sum(estado == "En proceso",  na.rm = TRUE),
    no_detarminado      = sum(is.na(estado)),
    # Proporciones
    pct_aprobados       = round(total_aprobados / total_planes * 100, 1)
  ) |>
  arrange(desc(total_planes))
```

## Funciones de slice {.smaller}

Seleccionan filas específicas dentro de grupos:

| Función | Acción |
|---------|--------|
| `slice_head(n = 1)` | Primera(s) fila(s) |
| `slice_tail(n = 1)` | Última(s) fila(s) |
| `slice_min(columna, n = 1)` | Fila(s) con valor mínimo |
| `slice_max(columna, n = 1)` | Fila(s) con valor máximo |
| `slice_sample(n = 1)` | Fila(s) aleatoria(s) |

## Ejemplos de slice

```{r}
# El área más grande de cada categoría
gapminder |>
  group_by(continent) |>
  slice_max(pop, n = 1)
```

. . .

```{r}
# Los 6 paises más poblados en 2002 
gapminder |>
  filter(year == 2002) |> 
  slice_max(pop, n = 6)
```

## Múltiples variables de agrupación

```r
# Agrupar por categoría y departamento
anp |>
  group_by(categoria, ubicacion_politica) |>
  summarise(
    cantidad = n(),
    superficie_total = sum(superficie_oficial, na.rm = TRUE)
  )
```

::: callout-warning
## Desagrupar
Después de `summarise()`, se elimina el último nivel de agrupación. Usa `ungroup()` para eliminar todos los niveles.
:::

## El argumento `.by` {.smaller}

Nueva forma de agrupar (dplyr 1.1.0+):

```r
# Forma tradicional
anp |>
  group_by(categoria) |>
  summarise(cantidad = n())
```

. . .

```r
# Con .by (más conciso)
anp |>
  summarise(
    cantidad = n(),
    .by = categoria
  )
```

::: callout-tip
Con `.by` no necesitas `ungroup()` al final
:::

# Ejercicios prácticos {background-color="#2C3E50"}

## Ejercicio 1 {.smaller}

::: question
Con los datos de áreas naturales protegidas:

1. Filtra las áreas con superficie mayor a 50,000 hectáreas
2. Selecciona las columnas: nombre, categoría, superficie_oficial
3. Ordena por superficie de mayor a menor
4. ¿Cuál es el área más grande?

Usa el pipe `|>` para encadenar las operaciones.
:::

## Ejercicio 2 {.smaller}

::: question
Responde las siguientes preguntas usando `group_by()` y `summarise()`:

1. ¿Cuántas áreas naturales hay por categoría?
2. ¿Cuál es la superficie total protegida por categoría?
3. ¿Cuál categoría tiene la mayor superficie promedio?

Pista: Usa `arrange(desc(...))` al final para ordenar los resultados.
:::

## Ejercicio 3 {.smaller}

::: question
Crea un nuevo data frame que:

1. Contenga solo Parques Nacionales y Reservas Nacionales
2. Agregue una columna que clasifique las áreas como "Grande" (>100,000 ha) o "Mediana" (≤100,000 ha)
3. Cuente cuántas áreas hay de cada tamaño en cada categoría

Pista: Usa `if_else()` dentro de `mutate()`:
```r
mutate(tamaño = if_else(superficie_oficial > 100000, "Grande", "Mediana"))
```
:::

## Ejercicio 4 {.smaller}

::: question
Para cada departamento (ubicacion_politica):

1. Encuentra el área natural más grande
2. Muestra solo: departamento, nombre del área, superficie
3. Ordena por superficie de mayor a menor

Pista: Usa `slice_max()` después de agrupar.
:::

# Recapitulación {background-color="#2C3E50"}

## Resumen de verbos dplyr {.smaller}

::: {.incremental}
**Operaciones con filas:**

- `filter()` - seleccionar filas por condición
- `arrange()` - ordenar filas
- `distinct()` - encontrar filas únicas

**Operaciones con columnas:**

- `mutate()` - crear/modificar columnas
- `select()` - seleccionar columnas
- `rename()` - renombrar columnas
- `relocate()` - reordenar columnas

**Operaciones agrupadas:**

- `group_by()` - agrupar datos
- `summarise()` - resumir datos
- `slice_*()` - seleccionar filas específicas
:::

## Consejos finales {.smaller}

::: incremental
1. **Usa el pipe `|>`** para encadenar operaciones y hacer tu código más legible
2. **Los verbos no modifican los datos originales** - siempre crean nuevos data frames
3. **Guarda los resultados** si los necesitas después:
   ```r
   anp_parques <- anp |> filter(categoria == "Parque Nacional")
   ```
4. **Combina verbos** para análisis complejos
5. **Usa `View()` o `glimpse()`** para inspeccionar resultados intermedios
:::

## Próximos pasos {.smaller}

En las siguientes sesiones veremos:

::: incremental
- **Tidyr**: reorganizar datos (pivot_longer, pivot_wider)
- **Stringr**: manipulación de texto
- **Lubridate**: trabajo con fechas
- **ggplot2**: visualización de datos
- **Datos espaciales**: sf package
:::

## Recursos adicionales {.smaller}

::: incremental
- [R for Data Science - Data transformation](https://r4ds.hadley.nz/data-transform)
- [dplyr cheatsheet](https://rstudio.github.io/cheatsheets/data-transformation.pdf)
- [Documentación de dplyr](https://dplyr.tidyverse.org/)
- Ayuda en R: `?filter`, `?mutate`, etc.
:::

## ¡Gracias! {.center}

::: {.centered}
**¿Preguntas?**

📧 paul.santos@example.com

🌐 Materiales del curso disponibles en el repositorio
:::
