---
title: "Introducción a la Programación con R - Tidyverse"
subtitle: "Sesión 6: Introducción a la manipulación de datos espaciales con sf"
author: "<a href='https://paulefrensa.rbind.io' style='color:#28a87d;font-weight:600;'>Paul Efren Santos Andrade</a>&ensp;//&ensp;2026"
format:
  revealjs:
    theme: slides.scss
    footer: '[Paul Efren Santos Andrade](https://paulefrensa.rbind.io) // Introducción a R - Tidyverse'
    transition: fade
    progress: true
    multiplex: false
    preview-links: true
    scrollable: false
    hide-inactive-cursor: true
    highlight-style: printing
    pause: true
    slide-number: true
editor: source
knitr:
  opts_chunk:
    dev: "ragg_png"
    retina: 3
    dpi: 200
execute:
  freeze: auto
  cache: true
  echo: true
  fig-width: 10
  fig-height: 6
  fig-align: center
---

## Esquema de la sesion {.smaller}

::: incremental
- Que es `sf` y por que se usa para datos vectoriales
- Estructura `sfg` / `sfc` / `sf`
- Cargar y explorar capas espaciales
- Manipular atributos y geometria con `dplyr + sf`
- CRS: inspeccionar y transformar coordenadas
- Join espacial y resumen por grupos
:::

## Basado en Geocomputation with R

Esta sesion adapta conceptos introductorios de:

- https://r.geocompx.org/
- Capitulo 2 (`sf` y datos vectoriales)
- Capitulo 3 (operaciones con objetos espaciales)

# Preparacion {background-color="#2C3E50"}

## Paquetes

```{r}
library(tidyverse)
library(sf)
```

## Cargar datos del curso

```{r}
departamentos <- read_sf("data/DEPARTAMENTO.gpkg")
```

## Primera inspeccion

```{r}
departamentos

```

::: callout-note
Un objeto `sf` es una tabla con atributos + una columna de geometria.
:::

## Primera inspeccion

```{r}
st_geometry_type(departamentos) |> table()

```
## Primera inspeccion

```{r}

st_crs(departamentos)
```

# Modelo mental de sf {background-color="#2C3E50"}

## Jerarquia de objetos

::: incremental
- `sfg`: una geometria individual (ej. un POINT)
- `sfc`: una coleccion de geometrias con CRS
- `sf`: data frame + columna `geometry`
:::

## Crear puntos desde coordenadas

```{r}
ciudades <- tibble(
  ciudad = c("Lima", "Cusco", "Arequipa"),
  lon = c(-77.0428, -71.9675, -71.5350),
  lat = c(-12.0464, -13.5319, -16.4090)
)

ciudades_sf <- st_as_sf(ciudades, coords = c("lon", "lat"), crs = 4326)
ciudades_sf <- st_transform(ciudades_sf, st_crs(departamentos))
ciudades_sf
```

## Plot rapido de geometria

```{r}
plot(st_geometry(departamentos), col = "grey92", border = "white")
plot(st_geometry(ciudades_sf), add = TRUE, pch = 16, col = "red")
```

# Manipulacion con dplyr + sf {background-color="#2C3E50"}

## Verbos sobre objetos sf

```{r}
departamentos |>
  select(ccdd, nombdep) |>
  slice_head(n = 5)
```

```{r}
departamentos |>
  filter(ccdd %in% c("08", "04", "15")) |>
  arrange(nombdep)
```

## Crear variables geometricas

```{r}
depto_area <- departamentos |>
  mutate(area_m2 = st_area(geom),
         area_km2 = as.numeric(area_m2) / 1e6) |>
  select(ccdd, nombdep, area_km2)

depto_area |> slice_head(n = 5)
```

::: callout-tip
`st_area()` devuelve unidades. Conviene convertir explicitamente cuando quieras operar o exportar.
:::

# CRS y proyecciones {background-color="#2C3E50"}

## Revisar CRS

```{r}
st_crs(departamentos)
```

## Transformar coordenadas

```{r}
departamentos_utm18s <- st_transform(departamentos, 32718)

departamentos_utm18s |>
  mutate(area_km2_utm = as.numeric(st_area(geom)) / 1e6) |>
  select(nombdep, area_km2_utm) |>
  slice_head(n = 5)
```

::: callout-warning
Para distancias y areas, evita usar coordenadas geograficas sin proyectar.
:::

# Operaciones espaciales {background-color="#2C3E50"}

## Join espacial: ciudades dentro de departamentos

```{r}
ciudades_deptos <- st_join(
  ciudades_sf,
  departamentos |> select(ccdd, nombdep, geom),
  join = st_within,
  left = FALSE
)

ciudades_deptos |> select(ciudad, nombdep)
```

## Resumen espacial por departamento

```{r}
n_ciudades <- ciudades_deptos |>
  st_drop_geometry() |>
  count(nombdep, name = "n_ciudades")

n_ciudades |> arrange(desc(n_ciudades))
```

## Mapa rapido con ggplot2

```{r}
ggplot() +
  geom_sf(data = departamentos, fill = "grey95", color = "white", linewidth = 0.2) +
  geom_sf(data = ciudades_sf, color = "#d7301f", size = 2.2) +
  labs(
    title = "Peru: departamentos y ciudades de ejemplo",
    subtitle = "Capa poligonal + capa puntual en sf"
  ) +
  theme_minimal(base_size = 14)
```

# Cierre {background-color="#2C3E50"}

## Ideas clave

::: incremental
- `sf` integra geometrias y atributos en una sola estructura
- Se manipula con verbos de `dplyr` casi igual que un tibble
- Antes de medir, revisa y transforma el CRS
- `st_join()` habilita analisis entre capas (punto, linea, poligono)
:::

## Proximos pasos

1. Agregar validacion de geometria con `st_is_valid()` y `st_make_valid()`.
2. Explorar operaciones como `st_intersection()`, `st_buffer()` y `st_union()`.
3. Pasar a mapas tematicos con `geom_sf(aes(fill = ...))`.
